臺灣高等法院高雄分院民事判決　　　　 100年度再易字第32號
再審原告　　曾國信
再審被告　　鄭香第
上列當事人間請求返還代墊款事件，再審原告對於民國100 年7
月19日本院100 年度上易字第140 號確定判決提起再審，本院判
決如下：
    主  文
再審之訴駁回。
再審訴訟費用由再審原告負擔。
    事實及理由
一、按再審之訴顯無再審理由者，得不經言詞辯論，以判決駁回
    之。民事訴訟法第502 條第2 項定有明文。
二、再審原告主張：按解釋意思表示，應探求當事人真意，不得
    拘泥於所用之辭句。為民法第98條所明定。又解釋當事人之
    契約，應以當事人立約當時之真意為準，而真意何在，應以
    過去事實及其他一切證據資料為斷之標準，不能拘泥文字致
    失真意（最高法院39年台上字第1053號判例意旨參照）。本
    件依訴外人福灣企業股份有限公司（下稱福灣公司）於原審
    之回函可知，車牌號碼5S-8002 號自用小客車（下稱系爭車
    輛）之買受人為訴外人威鎮公寓大廈管理維護有限公司（下
    稱威鎮公司），並非再審被告，且由威鎮公司以主債務人身
    分向他人貸款，則再審被告縱使清償系爭車輛之貸款，亦不
    得請求再審原告返還墊款。亦即本件應由再審被告依民法第
    749 條規定，請求主債務人威鎮公司返還代墊款。詎原審及
    前審確定判決，均以再審原告於台灣台南地方法院檢察署（
    下稱台南地檢署）偵查期間所為陳述，即認兩造有由再審被
    告代墊系爭車輛貸款之合意，實已符合民事訴訟法第496 條
    第1 項第1 款確定判決適用法規顯有錯誤之情形，再審原告
    自得提起再審之訴等情，並聲明：（一）原確定判決（含第
    一、二審）廢棄。（二）再審被告在第一審之訴駁回。
三、再審被告未提出書狀作何聲明或陳述。
四、按民事訴訟法第496 條第1 項第1 款所謂適用法規顯有錯誤
    者，係指確定判決所適用之法規顯然不合於法律規定，或與
    司法院現尚有效及大法官會議之解釋，或最高法院尚有效之
    判例顯然違反者而言（最高法院60年台再字第170 號判例要
    旨參照）；而確定判決消極的不適用法規，顯然影響裁判者
    ，自屬民事訴訟法第496 條第1 項第1 款所定適用法規顯有
    錯誤之範圍，應許當事人對之提起再審之訴，以貫徹憲法保
    障人民權益之本旨。最高法院60年台再字第170 號判例要旨
    ，與上述見解未洽部分，應不予援用。惟確定判決消極的不
    適用法規，對於裁判顯無影響者，不得遽為再審理由，亦為
    大法官會議釋字第177 號解釋意旨所釋示。次按所謂適用法
    規顯有錯誤者，不包括漏未斟酌證據及認定事實錯誤之情形
    在內（最高法院63年台上字第880 號判例要旨參照）；又民
    事訴訟法第496 條第1 項第1 款所謂適用法規顯有錯誤，應
    以確定判決違背法規或現存判例解釋者為限，若在學說上諸
    說併存，尚無法規、判例及解釋可據者，自不得指為適用法
    規錯誤（最高法院57年台上字第1091號判例要旨參照）。
五、再審原告主張原確定判決適用法規錯誤云云，固以原審及前
    審依再審原告另案於台南市警察局及台南地檢署偵查中之陳
    述，遽認兩造有由再審被告代墊系爭車輛貸款之合意，因而
    認定再審被告代墊系爭車輛之貸款新台幣（下同）410,000
    元（下稱系爭款項），係出於兩造之協議，故再審被告請求
    再審原告給付系爭款項及利息為有理由，均屬錯誤為據。
（一）惟查，依前審於確定判決記載，再審原告曾於民國98年9
      月18日因詐欺案件，至台南市警察局第二分局接受詢問時
      自承：「（你有無購買5S-8002 號自小客車，並請鄭香第
      （再審被告）做擔保人，為你代繳車款？）是的，鄭香第
      有為我代繳車款；（你積欠鄭香第代繳車款861,224 元為
      何未還？）我有陸續還款；我忘記何時還款且還多少錢；
      我並沒有惡意詐騙，是當時無固定收入，所以才未繳納車
      款，而請鄭香第代繳；（5S-8002 號自小客車現在何處？
      ）因工作關係我不需要車子，而於92年12月份，當時鄭香
      第需要，所以就給鄭香第使用至今等語（系爭刑案偵查卷
      第8 、9 頁），且於98年10月13日在臺南地檢署接受偵訊
      時，對於被上訴人所提告訴：曾國信（即再審原告）在90
      年12月28日找伊為其購買系爭車輛，並擔任保證人（誤載
      為對保人），但曾國信未繳納貸款，汽車公司人員來找伊
      ，伊迫於無奈先行代繳861,224 元，並要求曾國信應儘速
      償還欠款等語，除爭執代繳之數額外，其餘並不爭執。並
      稱：自始至終伊並沒有詐欺的意思，雖然伊知道告訴人（
      即被上訴人）為伊負擔債務，伊也曾分期匯款到告訴人的
      帳戶內等語明確（系爭偵查卷第23頁）。」（見前審確定
      判決第3-4 頁，即本院卷第12-13 頁）等語相互以觀，顯
      見前審係依再審原告前於台南市警察局及台南地檢署偵查
      中之陳述，暨參酌其他證據資料，執以認定兩造間確實存
      在由再審被告代墊系爭車輛貸款之合意。而按前審所為上
      開之認定，係屬斟酌證據及認定事實之情形，揆諸前揭說
      明，自不屬於適用法規顯有錯誤。再審原告以前揭事由，
      主張原確定判決有適用法規顯有錯誤之情形，顯無再審理
      由。
（二）次查，再審原告固以：威鎮公司始為系爭車輛之買受人即
      車貸主債務人，被上訴人於代償車款後，應請求威鎮公司
      返還代墊款，不應向上訴人求償云云。惟再審原告就此部
      分主張，並未具體說明原確定判決究竟有何適用法規，顯
      然不合於法律規定，或與司法院現尚有效及大法官會議之
      解釋，或最高法院尚有效之判例顯然違反之情形，已難謂
      係合法之再審理由。此外，參酌前審以再審被告之前妻許
      瑞容為威鎮公司負責人，係屬兩造不爭執事項，而再審被
      告因再審原告請求，以威鎮公司名義向福灣公司購買系爭
      車輛，並申辦動產擔保貸款後，由再審被告代墊車款等情
      ，均經認定無訛，足認系爭車輛之登記名義雖為威鎮公司
      ，然實際買受人則為再審原告，故兩造間合意由再審被告
      代墊車款，再審被告依兩造間代墊契約法律關係，請求再
      審原告返還代墊款，於法有據等情以觀，益徵再審原告此
      部分主張，顯無再審理由。
六、綜上所述，本件再審之訴核與民事訴訟法第496 條第1 項第
    1 款所定再審理由不符。從而，再審原告提起再審之訴，顯
    無再審理由，不應准許。爰不經言詞辯論，逕以判決駁回之
    。
七、據上論結，本件再審之訴顯無再審理由，爰依民事訴訟法第
    502 條第2 項、第78條，判決如主文。
中    華    民    國    100   年    9     月    23    日
                            民事第四庭
                                審判長法官  蔡文貴
                                法      官  謝靜雯
                                法      官  李昭彥
以上正本證明與原本無異。
本件不得上訴。
中    華    民    國    100   年    9     月    23    日
                                書  記  官  黃一秋